【裁判字號】    90,勞上,10
【裁判日期】    901009
【裁判案由】    給付資遣費等
【裁判全文】
台灣高等法院民事判決  九十年度勞上字第一○號
    上  訴  人  甲○○
    訴訟代理人  廖永鈞
    法定代理人  李雲寧
右當事人間給付資遣費等事件，上訴人對於中華民國八十九年十二月二十八日臺灣臺
北地方法院八十九年度勞訴字第三九號第一審判決提起上訴，本院判決如左：
    主    文
上訴駁回。
第二審訴訟費用由上訴人負擔。
    事實及理由
一、上訴人起訴主張其前任職於與被上訴人合併之國華航空公司擔任機師，被上訴人
    自民國八十八年七月三日起即拒付薪資，上訴人自得依勞動基準法（以下簡稱勞
    基法）第十四條第一項第五款規定，以八十九年六月十四日之準備書狀繕本為終
    止契約之意思表示，爰請求被上訴人給付資遣費新台幣（下同）二百萬零四千六
    百五十七元，薪資一百十四萬二千一百零八元，共計三百十四萬六千七百六十五
    元。原審判決上訴人敗訴，上訴人並聲明(一)原判決廢棄。(二)被上訴人應給付上訴
    人三百一十四萬六千七百六十五元及自起訴狀繕本送達翌日起至清償日止，按週
    年利率百分之五計算利息。
二、被上訴人則以上訴人前於八十八年六月八日執行國華航空公司 771班機正駕駛任
    務，由台中飛往台東，期間飛機曾出現故障，詎上訴人卻未遵守公司標準操作程
    序，執行檢查，未確實查閱MEL（MIMIMUM EQUIPMENT LIST，以下簡稱MEL）最低
    裝備需求手冊規定及故障排除程序錯誤等，違反該公司航務手冊中第２、６、14.
    、６、７技術過失中之第八點、第九點、第十二點規定，經國華航空公司航務處
    標準審議委員會開會決議上訴人永久停飛，復經該公司不適任飛航組員審議會投
    票決議解僱，國華航空公司既係依勞基法第十二條第一項第四款規定終止與上訴
    人勞動契約，並無給付資遣費及薪資之義務等語，資為抗辯。並聲明駁回上訴。
二、上訴人主張其前任職於與被上訴人合併之國華航空公司擔任機師，被上訴人於八
    十八年七月三日解僱上訴人之事實，為被上訴人所不爭執，堪信為真實。
三、上訴人主張國華航空公司非法解僱上訴人，並自八十八年七月三日起即拒付上訴
    人薪資，上訴人自得依勞動基準法第十四條第一項第五款規定，以八十九年六月
    十四日之準備書狀繕本為終止契約意思表示，並請求資遣費。惟為被上訴人否認
    ，並以前詞置辯，則本件首應審酌厥為上訴人是否有違反工作規則情節重大之情
    事？國華航空公司據以解僱上訴人是否合法？經查：
  (一)按違反勞動契約或工作規則情節重大者，雇主得不經預告終止契約，為勞基法第
    十二條第一項第四款所明定。
  (二)上訴人曾於八十六年八月二十三日因違反飛行紀律及生活規範被處以停飛之處分
    ，迄八十六年十月二十一日復職，並於同年十月二十日出具保證書「悔過書」予
    國華航空公司，承諾爾後如再違反飛行紀律及公司規定，願接受公司解僱之處分
    。嗣國華公司於八十七年二月二十三日通告全體機師，飛行前對飛機各系統詳加
    檢查，盡量不要接受飛機帶缺點飛行，所有飛航運作不要因航班等客觀因素而勉
    強飛行，一切運作以「安全」為最優先之考量。國華航空公司嗣於八十七年五月
    四日復再通告全體機師起飛前任一階段，飛機如有故障，應嚴格遵守 MEL的規範
    ，作航機簽放的決定，更不可受外在因素的影響，勉強執行任務。又於八十八年
    三月二十三日再行通告機師，為確保飛安，發出二次通告重申前令，請組員確實
    遵守紀律，履行作業規定，並請飛航組員確保飛安零事故，此分別有八十六年十
    月二十日之保證書（悔過書）乙份、八十七年二月二十三日特別通告、八十八年
    三月二十三日通告在卷可證（見原審卷第三三、三八、三九頁），復為上訴人所
    不爭，足證國華航空公司已三令五申嚴格要求所屬機師應依照 MEL規範，飛行應
    盡量不帶缺點飛行，俾以保障飛行安全。詎上訴人於八十八年六月八日執行國華
    航空公司 771班機正駕駛任務，由台中飛往台東，期間飛機曾出現故障，嗣經國
    華航空公司以上訴人未遵守公司標準操作程序，包括未依 QRH，飛航組員快速參
    考手冊，執行檢查，未確實查閱 MEL最低裝備需求手冊規定及故障排除程序錯誤
    為由，經國華航空公司航務處標準審議委員會開會決議上訴人永久停飛，復經該
    公司不適任飛航組員審議會投票決議解僱一節，復有被上訴人提出國華航空公司
    航務處標準審議委員會、不適任飛航組員審議會決議及相關資料為證（見原審卷
    第二七、二八頁）。是上訴人顯有違反工作規則情節重大之情，國華航空公司據
    以解僱，應屬合法。
  (三)又上訴人當日飛行前飛機之自動駕駛系統、左翼飛行指示儀均已故障，此經上訴
    人自認在卷（見本院卷第七九、八０頁），且證人即與上訴人於八十八年六月八
    日執行國華航空公司 771班機飛行任務之副駕駛劉德潤到院證稱：「．．八十八
    年六月八日國華七七一台中到台東航次是我跟原告一起，當天預定起飛時間是九
    點四十分從台中到台東，之前公司規定要做三百六十度機外檢查，檢查後再入座
    艙檢查，沒有問題我要開發動機，先開二號發動機，依正常二十秒內都會在正常
    狀況下，警告燈都會熄掉，當天我發現這燈都沒有熄，跟原告建議有問題，希望
    請地面人員檢查修復後再走，然後我建議後，原告還是繼續發動一號發動機，燈
    還是沒熄，我還是建議請地面人員檢查再走，我建議三次沒被採納，一直到滑到
    跑道頭我都還建議不要飛，等滑進跑道燈還是亮著，我就跟原告講，飛到那邊後
    機務人員簽了維修表，第二天開會時我跟劉組長說，．．．．當天二號發動機開
    後警示燈儀錶未穩定，駕駛系統就跟著故障了，由人操作，自動駕駛系統及裝備
    故障不能進雲層，如碰到厚雲層只好回航．．．」（見原審卷第八四頁反面）、
    「飛機飛行前，我們一定要做電子裝備檢查，檢查後，發現『左翼飛行指示儀』
    及『自動駕駛系統』兩項故障，我將此故障情形報告正駕駛，等其處理，他要求
    進跑道，我一再建議是不是回去檢查後再飛，他說天氣好，可以飛行，我說真要
    起飛？他答：走！就起飛了，飛行中，我們是以雙手操作，很辛苦，飛行中，我
    覺得很冒險，一直在注意鄰近機場在那裏？我們公司每月有召開月會一次，我曾
    向總機師報告當天飛行前發生機件故障的事，范正駕駛仍執意飛行之情形，請他
    勸勸范機師，不要帶故障飛行」（見本院卷第一一一頁），且上訴人於降落台東
    機場後並填寫飛航及維修紀錄，此並有上訴人提出之飛航及維修紀錄表二件（見
    原審卷第四八、四九頁），被上訴人提出之操作事件調查報告乙份為證（見原審
    卷一００頁），俱見上訴人在飛機自動駕駛系統、左翼飛行指示儀有故障，經副
    機師劉德瀾多次勸阻，仍執意飛行，上訴人置飛行、乘客之安全於不顧，違反公
    司公告儘量不要帶缺點飛行之規定甚明。上訴人雖主張當日右翼飛行指示儀是正
    確，在Ｑ．Ｒ．Ｈ中要以「CROSFEED」（交輸供給）程序，即可得到「右方」Ａ
    ．ＨＲ．Ｓ資訊，即右方的顯示幕Ａ．Ｈ．Ｒ．Ｓ完好無缺云云。然當天右翼飛
    行指示儀雖未故障，但當天無法將右邊的資訊轉換到左邊，讓左邊顯示器取得正
    確的Ａ．Ｈ．Ｒ．Ｓ，已經證人劉德潤陳證在卷（見本院卷第一一三頁），核劉
    德潤與上訴人並無閒隙，且劉德潤已屆五十五歲，不能昇任駕駛，無忌上訴人
    必要，此經劉德潤說明詳實在卷（見本院卷第一一二頁），上訴人指摘劉德潤因
    忌上訴人任職機師云云，顯不足採，上訴人前開抗辯不足採信。
  (四)上訴人雖另主張其並未違反MEL規範，且於MEL規範中，亦明白規定機長就飛航作
    上有「自由」裁量權，即機長所駕駛之飛機於白天天氣良好，目視良好情形下，
    容許姿態功能表或航向功能表故障，並無造成飛航危險之虞等語，並據提出 MEL
    21-1 姿態及航向參考統「REMARK  OR EXCEPTION」乙件為證（ 見本院卷第六四
    頁）。惟查：經本院函詢交通部民用航空局，認為(一)飛機於「飛行前」發現「自
    動飛行指示儀」兩項故障，經副駕駛員建議勿飛行時，正駕駛員無權決定飛行，
    如繼續飛行有可能導致危及乘客之安全。(二)飛機於「飛行前」發現故障，必需遵
    照公司陳報本局核准之「最低裝備需求手冊」之規定簽放，否則即屬違規。(三)「
    左翼飛行指示儀」，經查應為「Attitude&Heference  System（狀態及方向參考
    系統）」此項裝備於「飛行前」發現故障，按「最低裝備需求手冊」之規定，係
    不能飛行，在故障未修復前，任何人均無權決定飛行。(四)飛機於「飛行前」發現
    「自動駕駛系統」故障，可飛行，「左翼飛行指示儀」故障，不可飛行，兩項故
    障不可飛行。(五)MEL21-1項，雖然REMARKS   OR  EXCEPTIONS說明 One  side At
    -titude Function or Heading Function may be inoperative for day VMC fl
    -ightonly ，係指在目視飛航，惟現行航機之簽放係按IFR（儀器飛航規則），
    故該項REMARKS & EXCEPTIONS不適用，為不可飛行之狀況。(六)上開情形為非適航
    狀態，機長不可運用「最後裁量權」自行認定飛機符合適航條件，進行飛行。此
    有交通部民用航空局九十年六月二十二日標準一（九十）字第○○一七七○五號
    函、九十年七月二十七日標準一（九十）字第○○二一一二二號函檢附最低裝備
    需求手冊、航空器飛航作業管理規則第四十七條規定在卷可按（見本院卷第九五
    、九六、一  二一至一二七頁）。是故上訴人於飛行前發現自動駕駛儀、左翼飛
    行指示儀二項故障，已屬儀表及裝備不足以完成飛航目的，而非屬適航狀態，上
    訴人不可依其機長裁量權決定放行，應可認定。再者，上訴人另主張抵達台東機
    場後，已將電子狀態及航向指示器故障，載入飛航及維修記錄表，台東之地勤維
    修人員亦根據此一故障，簽署MEL屬可放行之原因，固據提出該記錄表為證 ( 見
    原審卷第四八頁），然該放行維修為郭壽山因未能對機長填具之 LOG表之機械故
    障複查，即逕行入DD表（按係延遲改正紀錄），已經國華公司於事件調查報告中
    糾正，此有該調查表在卷可參（見原審卷第一０五頁），上訴人據以證明斯時飛
    機具有適航力云云，顯屬無據。上訴人前揭主張不足採信。
  (五)再者，上訴人主張依調查報告所示，其缺乏MEL之訓練，被上訴人卻以MEL之規則
    要求上訴人遵守，顯係不教而殺，因而上訴人縱缺乏 MEL之操作，亦非屬情節重
    大云云。惟查，對於飛機飛行前最低裝備表為何，須具備如何之系統始可飛行，
    為一專業機師應具備之基本知識，且國華航空公司於八十七年五月四日即通告全
    體機師應遵守 MEL規範，上訴人乃被上訴人聘僱之專業技師，對此即應檢視自我
    是否具備該項知識，雖被上訴人對機師就飛行安全及新知有做在職教育之義務，
    惟上訴人亦未能據此解免其對機師應具備之專業，況上訴人於八十七年五月二十
    六日年度複訓上課無故缺席未到，經國華航空公司罰飛安獎金五點，此有被上訴
    人提出八十七年六月一日國管人字第三六五號函在卷可考（見原審卷第一四三頁
    ），復為上訴人所不爭（見本院卷第八一頁），足證上訴人對年度複訓無故缺席
    ，嗣後竟據以指責被上訴人不教而殺，顯非可採。
  (六)國華航空公司飛安室就本件飛行責任歸屬，關於上訴人部分，認為其(一)未遵守標
    準操作程序及法規─1.未使用 QRH、MEL2.LOG本未實確填載。二程序錯誤─使用
    錯誤之故障排除C`KLIST(RED ATTFLAG故障但使用EFIS FAILURE)。(三)工作態度錯
    誤─1.安全認知─帶故障飛行2.自滿─自認對系統知識已足夠3.溝通及協調─對
    副機師之安全質疑，不予採納或充分溝通4.遵守法規態度。(四)缺乏訓練─1. CRM
    訓練2.系統知識訓練3.MEL訓練4.S.O.P訓練。(五)警覺性低及判斷錯誤1.未在台中
    本場滑回要求檢修2.對系統之相關故障可能造成的影響不瞭解3.0318事件後之失
    事預防並無警覺心(六)缺乏資源管理─正副機師之 CRM完全失調。此有調查報告乙
    件在卷可證（見原審卷第一０四、一０五頁），是則上訴人既有前開不適任之情
    事，且違反 MEL規定，執意飛行，顯有違被上訴人公司前開通告事項。觀之國華
    航空公司班機前於八十七年三月十八日在新竹外海發生墜落而導致多人罹難事件
    ，造成輿論對國華航空公司飛行安全之疑慮及批評，上訴人前開行為已經違反國
    華航空公司之工作規則達情節重大之程度。上訴人雖主張被上訴人所為解僱之處
    分，違反比例原則云云，然上訴人曾於八十六年十月二十日出具保證書（悔過書
    ）保證爾後如違反飛行紀錄及公司規定，願接受公司終身降為副駕或解僱處分，
    此有該保證書乙件在卷可參（見原審卷(一)第三三頁），果嗣後上訴人復再違反飛
    行紀錄及 MEL規定，且其置飛安於顧，經副駕駛勸退，猶不聽建言，應認其情節
    重大，國華航空公司予以解僱，要無過重程度。被上訴人抗辯國華航空公司依前
    開勞基法第十二條第一項第四款規定，於八十八年七月三日終止與上訴人間之勞
    動契約，應屬合法。被上訴人自無給付資遣費之義務，亦無繼續給付薪資之義務
    。
四、綜上所述，上訴人主張國華航空公司解僱不合法，為不足採，被上訴人抗辯稱上
    訴人違反工作規則情節重大，尚屬可採。被上訴人公司既已合法於八十八年七月
    三日終止與上訴人間之勞動契約，上訴人以被上訴人拒付薪資為由，而依勞基法
    第十四條第一項第五款規定終止契約，請求被上訴人給付資遣費二百萬零四千六
    百五十七元、薪資一百十四萬二千一百零八元，共計三百十四萬六千七百六十五
    元及自八十九年六月二十日起至清償日止，按年息百分之五計算之利息，即無理
    由，不應准許。其假執行之聲請亦失所附麗，應併予駁回。原審為上訴人敗訴之
    判決，及駁回其假執行之聲請，並無不合。上訴意旨指摘原判決不當，求予廢棄
    改判，為無理由，應予駁回。
五、本件事證已臻明確，兩造其餘攻擊防禦方法，核與本件之結論，不生影響，爰不
    一一贅述，併此敘明。
六、據上論結，本件上訴為無理由，依民事訴訟法第四百四十九條第一項、第七十八
    條，判決如主文。
中      華      民      國    九十      年      十      月      九      日
                                  勞工第三庭
                                審判長法  官  張  劍  男
                                      法  官  蔡  芳  齡
                                      法  官  蘇  芹  英
右正本係照原本作成。
如不服本判決，應於收受送達後二十日內向本院提出上訴書狀，其未表明上訴理由者
，應於提出上訴後二十日內向本院補提理由書狀（均須按他造當事人之人數附繕本）
上訴時應提出委任律師或具有律師資格之人之委任狀；委任有律師資格者，另應附具
律師及格證書及釋明委任人與受任人有民事訴訟法第四百六十六條之一第一項但書或
第二項（詳附註）所定關係之釋明文書影本。
中      華      民      國    九十      年      十      月    十二      日
                                      書記官  黃      愛
附註：
民事訴訟法第四百六十六條之一（第一項、第二項）：
對於第二審判決上訴，上訴人應委任律師為訴訟代理人。但上訴人或其法定代理人具
有律師資格者，不在此限。
上訴人之配偶、三親等內之血親、二親等內之姻親，或上訴人為法人、中央或地方機
關時，其所屬專任人員具有律師資格並經法院認為適當者，亦得為第三審訴訟代理人
。


司法院資訊處製作；財團法人民間司法改革基金會備份。
